最高法院刑事判決                              八十八年度台上字第七○八七號
    上  訴  人  乙○○
                甲○○
右上訴人等因貪污案件，不服台灣高等法院台南分院中華民國八十八年八月十二日第
二審判決（八十八年度上訴字第二七○號，起訴案號：台灣嘉義地方法院檢察署八十
六年度偵字第八一一六號、八十七年度偵字第一七九二號），提起上訴，本院判決如
左：
    主  文
原判決撤銷，發回台灣高等法院台南分院。
    理  由
本件原判決認定上訴人甲○○係中國石油股份有限公司 (下稱中油公司) 嘉義營運處
大林加油站站長，負責點收加油款及審核員工差假、工作日誌等業務，上訴人乙○○
則係加油員，負責加油及收取加油款工作，均係依據法令從事公務之人員，明知中油
公司工作規則規定代簽到者以曠職論處及曠職之日不給薪資。詎甲○○自民國七十九
年一月五日起至同年十二月九日止，明知乙○○沈溺大家樂賭博，時常未簽到上班，
二人竟基於意圖為自己不法所有之犯意聯絡，並基於概括犯意，於原判決附表一所示
乙○○未上班之際，由甲○○利用值班機會，於該日工作日誌代為簽到，登載於其所
掌管工作日誌公文書上，並完成製表蓋章，呈報中油公司嘉義營運處，或利用原判決
附表二所示輪休（或上、下午班不同班別) 之際，前往大林加油站代乙○○上班，並
於該日代理站長王文華等人所掌管之工作日誌上代乙○○簽到，使無犯意聯絡之王文
華等人審核時，未將乙○○剔除，而將不實事項登載於所掌管之工作日誌上，完成製
表蓋章，呈報中油公司嘉義營運處，足以生損害於該營運處對人事管理之正確性。甲
○○於休假代簽到後或虛應執勤二小時旋即離開，使該營運處人事、會計管理員陷於
錯誤，如數給與乙○○日薪新台幣（下同）一千三百元。乙○○嗣依未上班日數每日
交付一千元予甲○○，共同利用職務上機會，詐騙得逞二十次，共詐得二萬六千元等
情，因而維持第一審論處甲○○、乙○○共同連續依據法令從事公務之人員，利用職
務上之機會，詐取財物罪刑之判決，固非無見。
惟查：(一)科刑之判決書，須將認定之犯罪事實詳記於事實欄，然後於理由內逐一說明
其憑以認定之證據，使事實與理由兩相一致，方為合法。原判決認定甲○○自七十九
年一月五日起至同年十二月九日止，於原判決附表一、二所示乙○○未上班之時間，
代其簽到，以此方式詐領日薪每日一千三百元，共得逞二十次，金額計二萬六千元。
惟依原判決附表一所示之期間，係自七十九年一月一日起至八十年九月三十日止，而
附表二所示七十九年一月五日起至同年十二月九日止之代簽到次數，則共為六十次，
與事實欄所載犯罪之起訖時間或次數，均不一致。此與犯罪所得應追繳之金額，及能
否依修正前貪污治罪條例第十一條第一項規定減輕其刑，至有關係，究竟實情如何，
自應明白認定，始足為適用法律之依據。(二)依卷內資料，上開工作日誌係按日製作，
每日各一份，而法務部調查局嘉義市調查站所函送之工作日誌，其中疑為甲○○代簽
到之筆跡者，即有六十份（見偵查卷第七九頁至第一三八頁）。原判決認定甲○○代
乙○○簽到二十次，理由內則說明有工作日誌影本四十五份佐證云云（見原判決第三
面第十六、十七行）。惟就該六十份工作日誌，何以僅採憑其中之四十五份；既已採
憑四十五份為有罪之證據，又何以認定甲○○僅代簽到二十次，則未詳細說明如何斟
酌取捨之理由，難謂無判決不載理由之違法。上訴意旨指摘原判決不當，非無理由，
應認本件有發回更審之原因。
據上論結，應依刑事訴訟法第三百九十七條、第四百零一條，判決如主文。
中      華      民      國    八十八    年     十二     月      九      日
                              最高法院刑事第九庭
                                  審判長法官  張  信  雄
                                        法官  賴  忠  星
                                        法官  張  清  埤
                                        法官  陳  東  誥
                                        法官  張  春  福
      右正本證明與原本無異
                                              書  記  官
中      華      民      國    八十八    年     十二     月     十三     日
